ACORDAO-COMPLETO-2414148

ACÓRDÃO 11787/2020 ATA 37/2020 - PRIMEIRA CÂMARA

VISTOS, relatados e discutidos estes autos em que se aprecia recurso de reconsideração interposto por Edmilson Valadão de Oliveira contra o Acórdão 4796/2019-TCU-Primeira Câmara, por meio do qual o Tribunal julgou suas contas irregulares, imputou-lhe débito e aplicou-lhe multa, 
ACORDAM os Ministros do Tribunal de Contas da União, reunidos em Sessão da Primeira Câmara, diante das razões expostas pelo Relator, em: 
9.1. com fundamento nos arts. 32, inciso I, e 33 da Lei 8.443/1992, conhecer e dar provimento parcial a este recurso de reconsideração para:
9.1.1. excluir o de¿bito objeto do item 9.1 do aco¿rda¿o recorrido; 
9.1.2. alterar a fundamentação do julgamento pela irregularidade das contas de Edmilson Valadão de Oliveira, que passará a ser alínea "b" do inciso III do art. 16 da Lei 8.443/1992; 
9.1.3. reduzir para R$ 10.000,00 (dez mil reais) a multa aplicada ao recorrente pelo item 9.2 do aco¿rda¿o recorrido, bem como alterar a sua fundamentação para o art. 58, inciso II, da Lei 8.443/1992; 
9.2. dar ciência deste acórdão ao recorrente, ao Ministério do Turismo e à Procuradoria da República no Estado de Minas Gerais.

Recurso de reconsideração contra decisão que julgou as contas irregulares, condenou em débito e aplicou multa em razão de irregularidades na execução de convênio celebrado entre o Ministério do Turismo e o município para a realização de evento regional.

Primeira Câmara

Município de Marilac - MG.

3. Recorrente: Edmilson Valadão de Oliveira (XXX.677.586-XX).

13.1. Ministros presentes: Walton Alencar Rodrigues (Presidente), Benjamin Zymler, Bruno Dantas (Relator) e Vital do Rêgo.
13.2. Ministros-Substitutos presentes: Augusto Sherman Cavalcanti e Weder de Oliveira.

ACORDAO-COMPLETO-2438727

Acórdão 12497/2020 - Primeira Câmara

ACORDAO-COMPLETO-2451240

Acórdão 3996/2021 - Primeira Câmara

BRUNO DANTAS

Ministro Walton Alencar Rodrigues.

Cuidam os autos de recurso de reconsideração interposto por Edmilson Valadão de Oliveira (peça 55) contra o Acórdão 4796/2019-TCU-Primeira Câmara.
A tomada de contas especial que deu origem a estes autos foi instaurada pelo Ministério do Turismo em razão de irregularidades na execução do Convênio 212/2008 (Siafi 625929) , firmado com o município de Marilac/MG para a realização do evento intitulado "Festa de São João".
A deliberação recorrida, relatada pelo Min. Walton Alencar Rodrigues, apresentou o seguinte teor:
"VISTOS, relatados e discutidos estes autos de tomada de contas especial instaurada pelo Ministério do Turismo, em desfavor de Edmilson Valadão de Oliveira, ex-prefeito do Município de Marilac/MG, no período de 2005 a 2012, em razão de irregularidades na execução do Convênio 212/2008 (Siafi 625929) , cujo objeto a realização de vento 'Festa de São João';
ACORDAM os Ministros do Tribunal de Contas da União, reunidos em Sessão da 1ª Câmara, diante das razões expostas pelo Relator, em:
9.1. julgar irregulares, com fundamento nos artigos 1º, inciso I, 16, inciso III, alíneas 'b' e 'c', 19, caput, e 23, inciso III, alínea 'a', da Lei 8.443/1992, c/c o artigo 202, § 6º, do Regimento Interno, as contas de Edmilson Valadão de Oliveira, condenando-o ao pagamento da importância abaixo descrita, deduzidos os valores já recolhidos, atualizada monetariamente e acrescidas de juros de mora, desde a data indicada até a data do efetivo recolhimento, fixando-lhe o prazo de quinze dias, a contar da notificação, para que comprovem, perante o Tribunal, o recolhimento do débito ao Tesouro Nacional:
	Valor (R$) 
	Data
	Crédito/Débito

	128.525,00
	27/06/2008
	Débito

	1.588,00
	08/12/2008
	Crédito

	17,70
	08/12/2008
	Crédito

	8.675,77
	07/12/2010
	Crédito

	99,67
	14/12/2012
	Crédito

9.2. aplicar ao responsável a multa prevista no art. 57 da Lei 8.443/1992, no valor de R$ 150.000,00 (cem e cinquenta mil reais) , fixando-lhe prazo de quinze dias, a contar da notificação, para comprovar, perante o Tribunal (art. 214, inciso III, alínea 'a', do Regimento Interno) , o recolhimento da respectiva quantia ao Tesouro Nacional, atualizada monetariamente entre a data do presente acórdão e a do efetivo recolhimento, se paga após o vencimento, na forma da legislação em vigor:
9.3. autorizar, desde logo, nos termos do art. 28, inciso II, da Lei 8.443/1992, a cobrança judicial das dívidas, caso não atendida a notificação;
9.4. encaminhar cópia da deliberação ao Procurador-Chefe da Procuradoria da República em Minas Gerais, nos termos do § 3º do art. 16 da Lei 8.443/1992 c/c o § 7º do art. 209 do Regimento Interno do TCU, para adoção das medidas que entender cabíveis. 
Admitido o processamento do recurso, porquanto preenchidos os requisitos previstos no art. 33 da Lei 8.443/1992, conferi efeito suspensivo aos itens 9.1, 9.2 e 9.3 do aco¿rda¿o recorrido (peça 59) . 
Instruído o presente feito, faço reproduzir, com os ajustes que julgo pertinentes, o exame técnico e o encaminhamento oferecidos pela Secretaria de Recursos deste Tribunal (peça 71) , que contou com a anuência do corpo diretivo da unidade (peças 72 e 73) :
"EXAME DE MÉRITO
Delimitação do recurso
Constitui objeto do presente recurso definir se:
a) há ou não razão para reconhecer a prescrição da pretensão punitiva por parte do TCU;
b) há ou não razão para elidir ou diminuir o valor do débito imputado; 
c) há ou não razão para alterar o julgamento pela irregularidade das contas; e
d) há ou não razão para afastar a sanção pecuniária aplicada ao recorrente ou para diminuir-lhe o valor.
Dos pressupostos para reconhecer a prescrição da pretensão punitiva por parte do TCU
O recorrente alega, em síntese:
i) entre a vigência do convênio (30/9/2008) e a instauração da presente TCE (27/5/2015) teriam transcorrido mais de cinco anos, o que caracterizaria a prescrição da pretensão punitiva do TCU;
ii) invoca o Decreto-lei 20.910/1932, art. 1º;
iii) arrola precedentes do Superior Tribunal de Justiça (STJ) aludindo a prazo quinquenal para o TCU dar início a tomada de contas especial (REsp 1.610.642/MG, 7/2/2017, Rel. Min. NAPOLEÃO N. MAIA FILHO e REsp 1.480.350/RS, Rel. Min. BENEDITO GONÇALVES, DJe 12/4/2016) ;
Análise
Não assiste razão ao recorrente quanto ao ponto.
Sobre a matéria encontram-se numerosos posicionamentos de órgãos do Poder Judiciário aludindo ao lapso de cinco anos constante em normas vocacionadas ao direito público. Podem ser citados, dentre tantos outros: STF: MS 32.201 (1ª Turma, Rel. Min. ROBERTO BARROSO, DJe 29.3.2017) ; STJ: REsp 1464480/PE (Rel. Min. FRANCISCO FALCÃO, 2ª Turma, DJe 23/06/2017) , REsp 1.057.754-SP (1ª Turma, Rel. Min. LUIZ FUX, DJe 14/4/2010) ; RESP 894539 (2ª Turma, Rel. Min. HERMAN BENJAMIN, DJe 27/8/2009) ; REsp 1.480.350-RS (Rel. Min. BENEDITO GONÇALVES, DJe 12/4/2016) ; TRF-5ª Região: AC 200980000021504 (Rel. Des. Fed. IVAN LIRA DE CARVALHO, DJe 16/5/2016) ; TRF-2ª Região: AG 201002010063676 (Rel. Des. Fed. REIS FRIEDE, DJe 19/11/2011) ; e TRF-1ª Região: AC 2003.40.00.001284-2 (Rel. Juiz. TOURINHO NETO, DJe 7/5/2010) . Lê-se no Informativo 858 do Supremo Tribunal Federal (STF) , divulgado em 3.4.2017:
'[...]. Inicialmente, a Turma assinalou que a lei orgânica do TCU, ao prever a competência do órgão para aplicar multa pela prática de infrações submetidas à sua esfera de apuração, deixou de estabelecer prazo para exercício do poder punitivo. Entretanto, isso não significa hipótese de imprescritibilidade. No caso, incide a prescrição quinquenal, prevista na Lei 9.873/1999, que regula a prescrição relativa à ação punitiva pela Administração Pública Federal Direta e Indireta. Embora se refira a poder de polícia, a lei aplica-se à competência sancionadora da União em geral. [...]. (MS 32.201/DF, 1ª Turma, Rel. Min. Luís Roberto Barroso, DJe 29.3.2017) .'
No voto que guiou a referida decisão da 1ª Turma do STF, o Ministro Luís Roberto Barroso abordou didaticamente o tema, inclusive no que concerne (i) ao referencial normativo adotado pelo TCU para uniformizar a questão internamente (Acórdão 1441/2016-TCU-Plenário) e (ii) aos marcos iniciais, interruptivos e suspensivos a serem observados na contagem do prazo prescricional atinente à atividade sancionadora do TCU, com base na Lei 9.873/1999. Especificamente quanto ao marco inicial, valem também as ponderações consignadas no parecer da Procuradoria-Geral da República lançado naqueles autos e, na sessão de julgamento, pela Min. Rosa Weber.
Não obstante a inclinação delineada nos precedentes citados do Poder Judiciário, o TCU, por maioria de votos, prolatou o Acórdão 1441/2016-TCU-Plenário (Redator Min. WALTON ALENCAR RODRIGUES, sessão de 8/6/2016) , por meio do qual apreciou incidente de uniformização de jurisprudência, dirimindo divergência jurisprudencial até então existente no âmbito deste Tribunal quanto à prescrição da pretensão punitiva nos processos de sua competência administrativa (Lei 8.443/1992, art. 1º, X e art. 3º c/c RI/TCU, art. 91) . Na ocasião, fixaram-se os seguintes entendimentos que permanecem orientando julgados da Corte (enunciados da Diretoria de Jurisprudência/TCU) :
'A pretensão punitiva do TCU subordina-se ao prazo geral de prescrição indicado no art. 205 da Lei 10.406/2002 (Código Civil) , dez anos. (Acórdão 1441/2016-TCU-Plenário, Redator Min. WALTON ALENCAR RODRIGUES) . 
A prescrição da pretensão punitiva do TCU é contada a partir da data de ocorrência da irregularidade sancionada, nos termos do art. 189 da Lei 10.406/2002 (Código Civil) . (Acórdão 1441/2016-TCU-Plenário, Redator Min. WALTON ALENCAR RODRIGUES) . 
O ato que ordenar a citação, a audiência ou oitiva da parte interrompe a prescrição da pretensão punitiva do TCU, nos termos do art. 202, inciso I, da Lei 10.406/2002 (Código Civil) . A prescrição recomeça a contar da data do ato que motivou a interrupção, nos termos do art. 202, parágrafo único, parte inicial, do Código Civil. (Acórdão 1441/2016-TCU-Plenário, Redator Min. WALTON ALENCAR RODRIGUES) . 
A prescrição da pretensão punitiva do TCU será suspensa toda vez que a parte apresentar elementos adicionais de defesa ou quando forem necessárias diligências em razão de algum fato novo trazido pela parte, não suficientemente documentado nas manifestações processuais. A paralisação da contagem do prazo prescricional ocorrerá no período compreendido entre a juntada dos elementos adicionais de defesa ou da peça contendo o fato novo e a análise dos referidos elementos ou da resposta à diligência, nos termos do art. 160, § 2º, do Regimento Interno do TCU. (Acórdão 1441/2016-TCU-Plenário, Redator Min. WALTON ALENCAR RODRIGUES) .'
Portanto, a matéria atinente à prescrição da pretensão punitiva por parte do TCU encontra-se assim assentada no âmbito administrativo desta Corte de Contas (RI/TCU, art. 91) . Repassando os principais critérios do Acórdão 1441/2016-TCU-Plenário aplicáveis ao presente caso, tem-se: i) conta-se o prazo a partir dos fatos irregulares ensejadores da sanção; ii) a contagem é interrompida por ato que ordenar a citação, a audiência ou oitiva da parte; e iii) considera-se o prazo prescricional de dez anos.
No caso destes autos, têm-se os seguintes marcos temporais relevantes:
1) o fato questionado data de 27/6/2008;
2) o ato que ordenou a citação do recorrente foi materializado pelo Despacho da Subunidade, com base em delegação de competência do Relator a quo e respectiva subdelegação do titular da Unidade foi emitido em 12/2/2016 (peças 23 e 24) ;
3) o Acórdão recorrido foi prolatado na sessão de 25/6/2019;
Assim, segundo os critérios do Acórdão 1441/2016-TCU-Plenário, na data de 12/2/2016 interrompeu-se o prazo prescricional, reiniciando-se a contagem até a prolação da decisão que veiculou a sanção - Acórdão 4796/2019-TCU-Primeira Câmara (Sessão de 25/6/2019) , ora recorrido. 
1.1. A partir do marco inicial (27/6/2008) , transcorreram pouco mais de sete anos e sete meses até a emissão do ato que interrompeu a contagem (12/2/2016) ; reiniciando-se aí a contagem, fluíram cerca de três anos e quatro meses até a prolação do acórdão sancionatório (sessão de 25/6/2019) .
1.2. Portanto, contam-se menos de dez anos desde os fatos inquinados até a interrupção da prescrição e desta até a prolação do acórdão sancionatório. Nesse quadro, não emerge a prescrição da pretensão punitiva por parte do TCU nestes autos, segundo as balizas do Acórdão 1441/2016-TCU-Plenário.
Dos pressupostos para a condenação em débito
O recorrente levanta as seguintes alegações, em suma:
i) seriam válidas as cartas de exclusividade para contratações de artistas, em razão de:
i.1) não ter sido exigido pelo MTur os contratos de exclusividade quando da aprovação e celebração do convênio, 'não podendo agora o ex-gestor ser surpreendido quanto à ineficácia das Cartas de Exclusividade';
i.2) questiona 'qual seria então a finalidade do envio do Plano de Trabalho ao Ministério para a análise previamente dos documentos para fins de assinatura do Convênio?';
i.3) sustenta que 'na condição de prefeito à época dos fatos seguiu fielmente o plano de trabalho previamente aprovado pelo Ministério do Turismo, portanto, não há que se falar em irregularidade na execução do convênio'; e acresce que 'se alguém deve responder por possíveis irregularidades são os técnicos que embasaram os atos tidos por irregulares e não o ora defendente, que na condição de prefeito municipal não é obrigado a entender de questões técnicas que norteiam a execução do presente convênio';
ii) alega serem infundadas as alegações de que as atrações artísticas referentes às etapas/fases 1.12 ('Gabriel Lenner e Banda') , 1.13 ('Allan e Alex') e 1.14 ('Banda Tomate') não seriam consagradas:
ii.1) defende que 'na época da contratação o artista 'Gabriel Lenner' era consagrado pela crítica local (leste de Minas Gerais) , 'Allan e Alex' era reconhecido no âmbito do Estado de Minas, enquanto a 'Banda Tomate' era consagrada pela crítica especializada no âmbito nacional';
ii.2) sustenta que, 'para contratação do artista, por meio de inexigibilidade, não precisa que o mesmo seja reconhecido nacionalmente, bastando tão somente que o artista seja conhecido pela crítica especializada local'; e 'como todos os artistas preencheram este requisito, não há se falar em irregularidade na contratação';
ii.3) colaciona links de endereços na internet onde a consagração das referidas bandas poderia ser constatada;
ii.4) invoca precedente do Tribunal de Contas do Estado de Tocantins sobre a matéria, prolatado em sede de consulta (Resolução 15/2013 - TCE/TO - Pleno - Relator: Conselheiro JOSÉ WAGNER PRAXEDES) ;
ii.5) invoca novamente os princípios da boa-fé objetiva e da proibição de comportamento contraditório, pois o MTur teria aprovado os nomes dos artistas que constavam do Plano de Trabalho submetido à Pasta;
iii) defende que haveriam custos indiretos ('embutidos') no valor presente do Plano de Trabalho e que seriam indispensáveis à execução do objeto, tais como: 'arrecadação de tributos, estada e transporte dos artistas e de sua equipe, translado e montagem dos equipamentos'; nesse passo, 'resta evidente e claro que a diferença do valor entre o cachê apresentado no orçamento feito pelo requerente é simplesmente para a apresentação artística, não resguardando qualquer valor para [referidos custos indiretos], conforme rezado no contrato a ser firmado que é responsabilidade do contratante';
iv) em diversas passagens, alega violação aos princípios da boa-fé objetiva e da proibição de comportamento contraditório, haja vista que 'a celebração do Termo de Convênio nos exatos termos do Plano de Trabalho, o que inclui o nome das bandas, valores dos cachês e documentação referente às bandas [cartas de exclusividade]' teriam sido previamente aprovadas no âmbito do MTur por meio do Parecer Técnico 243/2008 e pela Consultoria Jurídica da Pasta;
v) defende que 'executou o convênio em consonância com as cláusulas do Termo de Ajuste', razão porque não haveria que se falar em devolução do valor do Convênio; e que somente subsistiria o dever de devolução dos valores repassados caso o convênio houvesse sido executado em desconformidade com as cláusulas previamente ajustadas;
vi) alega não se ter verificado dolo do recorrente no caso concreto (fraude à licitação, beneficiamento de determinada pessoa, enriquecimento ilícito seu ou de terceiro etc) ;
vii) invoca precedente do TCU em situações análogas que estaria alinhado à sua defesa, contudo não identifica por meio de número/ano o acórdão ou mesmo o processo;
viii) alude à reconhecida inexistência de superfaturamento de cachê dos artistas, conforme consta do item 31 do Relatório que antecede o acórdão recorrido; sustenta também não haver dúvida quanto à execução do objeto conveniado; por tais razões não faria sentido ser condenado a restituir o valor repassado pela União para execução do Convênio ou ser penalizado com multa exorbitante no importe de R$ 150.000,00';
ix) alega não poder ser responsabilizado por eventuais falhas no procedimento de contratação dos artistas, especialmente porque:
ix.1) o caso presente representaria responsabilidade objetiva do recorrente; alude a teses do STJ no sentido de ser inadmissível tal modalidade de responsabilização no âmbito da improbidade administrativa (Lei 8.429/1992) ;
ix.2) não seria exigível de um prefeito conhecimentos técnicos (ou jurídicos) para opinar/decidir sobre procedimentos licitatórios; acresce que 'o fato de o prefeito ratificar/homologar a inexigibilidade de licitação conduzido pela Comissão de Licitação não tem o condão de trazer responsabilidade objetiva a sua pessoa, haja vista que os vícios procedimentais supostamente praticados no processo não foram cometidos, orientados ou anuídos por ele'.
Análise
Há fundamentos para elidir o débito atribuído ao recorrente.
Torna-se relevante rememorar alguns aspectos fáticos retratados nos autos e as premissas principais para a condenação. Do Relatório e do Voto que integram a decisão recorrida, extrai-se o seguinte:
i) a Unidade Técnica de origem manifestou-se no seguinte sentido (peças 23-24 e 34-36) :
i.1) haveria nos autos elementos que permitem concluir pela efetiva execução do objeto conveniado: apresentação dos artistas previstos no plano de trabalho nas datas pactuadas (peça 1, p. 96, item 2; p. 135) ;
i.2) 'as informações constantes na relação de pagamentos apresentada pela prefeitura de Marilac-MG são fidedignas (peça 11, p. 175) ' [peça 11, p. 36 e 44; peça 16, p. 2, 10, 15, 19 e 28, cheques 850002, 850003, 850004 e 850005 e comprovantes de recolhimento do correspondente imposto sobre serviços pelo Município];
i.3) não haveria nestes autos administrativos 'documentação suficiente para caracterizar superfaturamento de cachê';
i.4) houve devolução de R$ 10.381,14 referentes a recursos não gastos, aplicação financeira, glosa dos serviços de segurança e tarifas bancárias;
i.5) 'as cartas de exclusividade [não os contratos de exclusividade] compuseram a documentação apresentada ao MTur para a aprovação da proposta de convênio';
i.6) 'as irregularidades pertinentes ao processo de inexigibilidade de licitação ratificado pelo [recorrente] não são suficientes para fundamentar a proposição de imposição de débito ao gestor, pois os autos demonstram que os shows contratados foram realizados (peça 1, p. 96, item 2; p. 135) , inexistindo, neste processo, comprovação de sobrepreço'; e que 'comprovou-se que os recursos do convênio foram utilizados para pagar a empresa contratada para realizar os shows (peça 11, p. 36 e 44; peça 16, p. 2, 10, 15, 19 e 28, cheques 850002, 850003, 850004 e 850005) , demonstrando a existência de nexo causal entre os recursos e a realização do objeto do convênio'; e, assim, 'uma eventual proposição de imputação de débito ao gestor configura-se excessiva, caracterizando enriquecimento sem causa do Estado';
i.7) 'as irregularidades pertinentes ao processo de inexigibilidade de licitação ensejam a imposição de multa ao ex-prefeito, pois é grave deixar de realizar procedimento licitatório quando havia condições de executá-lo'; 'o parecer emitido pela assessoria jurídica municipal (peça 11, p. 60) , e mesmo a suposta omissão do MTur em esclarecer o ex-prefeito sobre a deficiência das 'cartas de exclusividade' não eximem a responsabilidade do [recorrente]'.
i.8) 'a circunstância em apreço é similar à exposta no relatório que subsidiou o Voto e o Acórdão 660/2016-1ªC, que julgou irregulares as contas do gestor, com imposição da multa prevista no art. 58, incisos I e II, da Lei 8.443/1992, acompanhando a linha do deliberado nos Acórdãos 5.662/2014, 5.769/2015 e 6.730/2015, da 1ª Câmara';
i.9) ao final da análise das alegações de defesa propõe: a) afastar o débito sob responsabilidade do ora recorrente; b) julgar suas contas irregulares em razão das falhas observadas no procedimento de inexigibilidade de licitação que precedeu a contratação da empresa intermediária dos artistas; e c) aplicar-lhe multa com fundamento no art. 58, inciso II, da Lei 8.443/1992. [Grifou-se].
ii) o Ministério Público junto ao TCU (MP/TCU) endossou a proposta da Unidade Técnica de origem (peça 37) ;
iii) o e. Relator a quo discordou da direção proposta pela Unidade Técnica de origem e pelo MP/TCU, aduzindo como fundamentos centrais para a condenação em débito do ora recorrente:
iii.1) o precedente formado por meio do Acórdão 936/2019-TCU-Plenário;
iii.2) a comprovação de realização dos shows, contratados mediante empresa intermediária, detentora de mera carta de exclusividade para o dia e local do evento, não seria apta a demonstrar o nexo causal entre os recursos transferidos e o objeto contratado; nesse sentido, para afastar o débito seria necessária a comprovação dos valores efetivamente recebidos pelos artistas que se apresentaram no evento (recibos emitidos em seus nomes ou comprovação de crédito em conta bancária de sua titularidade) ; a indevida inexigibilidade de licitação macularia o nexo causal entre os recursos do convênio e os artistas representados precariamente por interposta pessoa jurídica.
Com respeitosas vênias às possíveis interpretações divergentes, entendem-se pertinentes as conclusões e encaminhamento propostos pela Unidade Técnica de origem, que contaram com a concordância do MP/TCU. Mostra-se relevante no caso ter claro que (i) as irregularidades eventualmente cometidas no procedimento de inexigibilidade de licitação que precedeu o (s) contrato (s) não representam, necessariamente, (ii) ocorrência de dano à União - hipoteticamente derivado daquela ilicitude. Para haver condenação em débito juridicamente consistente em favor da União seria preciso estar patente, além do ato ilícito (licitação/contrato) , a frustração da finalidade pública visada em descentralização de recursos do tipo, formatada segundo o plano de trabalho aprovado (parte integrante do convênio) , em razão de (a) inexecução do objeto, (b) sua execução desconforme (artistas diversos daqueles previstos) ou (c) sua execução por valores superfaturados. Até o presente momento não vieram a estes autos administrativos elementos que permitam concluir com razoável segurança que tenha ocorrido alguma destas hipóteses, como bem consignado pela Unidade Técnica de origem.
O Acórdão 936/2019-TCU-Plenário foi utilizado como critério de base para a tese condenatória do recorrente nestes autos. Mas é dever notar que o Plenário do TCU, ao prolatar referida decisão, aplicou àquele caso concreto que apreciava exatamente o desfecho aqui defendido pela Unidade Técnica de origem, com respaldo do MP/TCU, qual seja: (a) não condenou o responsável em débito e, em decorrência das irregularidades no procedimento de licitação/contratação, (b) julgou suas contas irregulares e (c) aplicou-lhe multa fundamentada no art. 58 da Lei 8.443/1992. Além de tais dispositivos atinentes ao sujeito do processo, a deliberação consignou prescrições orientadoras ao MTur nos seguintes termos: 'dar ciência ao Ministério do Turismo, no que tange ao uso de recursos públicos de novos convênios', para que seja considerado na formalização e exame das respectivas prestações de contas (dos novos convênios) quanto à documentação hábil à formalização dos procedimentos de inexigibilidade de licitação intermediadas por empresas representantes de artistas. Portanto, além de ter afastado o débito, o Tribunal procurou orientar o MTur quanto à análise das prestações de contas de 'novos convênios'. De modo que a deliberação constitui relevante marco referencial pro futuro a partir da data em que o MTur foi dela notificado. Mas se revela inviável usá-la como parâmetro de condenação para casos passados como o que se analisa nestes autos (convênio firmado onze anos antes daquela orientação) .
Por outra frente, encontram-se numerosos precedentes do TCU relativizando a forma e as circunstâncias da representação exclusiva dos artistas e evitando utilizá-la como único/principal pressuposto para condenar em débito, embora, nos casos em que o Tribunal vislumbrou desvio na condução da licitação/contratação, julgou as contas irregulares e aplicou a sanção do art. 58 da Lei 8.443/1998. Importa ler alguns colhidos dentre tantos, listando-se em primeiro plano o Acórdão 1435/2017-TCU-Plenário porque representa precedente com força normativa, pois prolatado para responder à consulta de que trata o art. 1º, inciso XVII e § 2º, da Lei 8.443/1992 (enunciados da Diretoria de Jurisprudência/TCU; grifos acrescidos) :
A apresentação de autorização/atesto/carta que confere exclusividade ao empresário do artista consagrado para dias e eventos específicos, em vez do necessário contrato de exclusividade registrado em cartório, para fins de contratação por inexigibilidade de licitação, representa impropriedade na execução do convênio e, por si só, não implica o julgamento pela irregularidade das contas, tampouco condenação em débito. (Acórdão 1435/2017-TCU-Plenário; Rel. Min.  VITAL DO RÊGO) [processo de CONSULTA].
Nos convênios para a realização de eventos com contratação de artista consagrado, uma vez inexistente o dano ao erário e comprovada a execução do objeto conveniado com os recursos do ajuste, não configura débito a mera ausência de apresentação do contrato de exclusividade do artista com o empresário contratado pela Administração, ainda que a contratação tenha sido realizada mediante irregular utilização do instituto da inexigibilidade de licitação. (Acórdão 4639/2016-TCU-Primeira Câmara; Rel. Min.  WALTON ALENCAR RODRIGUES) .
Na contratação de profissional do setor artístico por inexigibilidade de licitação, a apresentação de carta de exclusividade, restrita aos dias e à localidade do evento, em vez de contrato de exclusividade, ainda que este seja explicitamente exigido no termo de convênio, caracteriza impropriedade formal, sem gravidade bastante para ensejar, por si só, condenação em multa, débito ou o julgamento pela irregularidade das contas. (Acórdão 5070/2016-TCU-Primeira Câmara; Rel. Min.  WEDER DE OLIVEIRA) .
Para fins de verificação da representação legal do artista contratado mediante inexigibilidade de licitação, a comprovação da validade e da autenticidade da carta de exclusividade, do contrato de exclusividade ou do instrumento de procuração não registrados em cartório, pode-se dar a partir de informações obtidas em pesquisas realizadas em bases de dados públicas ou privadas, ou junto aos signatários do convênio, entre outros meios possíveis. (Acórdão 12148/2018-TCU-Segunda Câmara; Rel. Min.  MARCOS BEMQUERER) .
Para fins de verificação da representação legal do artista contratado mediante inexigibilidade de licitação, a comprovação da validade e da autenticidade da carta de exclusividade, do contrato de exclusividade ou do instrumento de procuração não registrados em cartório pode se dar, também, a partir de informações complementares obtidas em pesquisas realizadas em bases de dados públicas ou privadas, ou junto aos signatários do convênio, entre outros meios possíveis. (Acórdão 2649/2017-TCU-Plenário; Rel. Min.  VITAL DO RÊGO) .
Na contratação de profissional do setor artístico com recursos de convênio, mediante inexigibilidade de licitação fundada no art. 25, inciso III, da Lei 8.666/1993, a demonstração de que os pagamentos foram recebidos pelo artista ou por seu representante devidamente habilitado, seja detentor de contrato de exclusividade, portador de instrumento de procuração ou carta de exclusividade, comprova o nexo de causalidade entre os recursos transferidos pelo concedente e as despesas realizadas pelo convenente. (Acórdão 8860/2019-TCU-Primeira Câmara; Rel. Min.  VITAL DO RÊGO) .
Na contratação de profissional do setor artístico por inexigibilidade de licitação, a apresentação de carta de exclusividade restrita aos dias e à localidade do evento, em vez do contrato de exclusividade entre o artista e o empresário contratado, caracteriza grave infração à norma legal e regulamentar, ensejando, ainda que não configurado dano ao erário, condenação em multa e julgamento pela irregularidade das contas. (Acórdão 5543/2016-TCU-Primeira Câmara; Rel. Min.  BRUNO DANTAS) .
Na contratação de artista consagrado, inexistindo indícios de dano ao erário e comprovado que o objeto conveniado foi executado com os recursos do ajuste, não há que se falar na glosa dos valores federais repassados, ainda que a contratação tenha sido realizada mediante irregular utilização do instituto da inexigibilidade de licitação, por ausência de apresentação do contrato de exclusividade do artista com o empresário contratado pela Administração. (Acórdão 5662/2014-TCU-Primeira Câmara; Rel. Min.  BRUNO DANTAS) .
Nesse quadro, entende-se haver nestes autos até o momento apenas elementos que podem, potencialmente, inquinar a contratação direta (eventual inexigibilidade de licitação indevidamente caracterizada) , o que, segundo referidos precedentes, abririam margem na seara de atuação do TCU tão somente ao julgamento pela irregularidade das contas e aplicação de multa ao responsável por infração a norma legal/regulamentar (art. 58 da Lei 8.443/1992) . 
Quanto à argumentação fundada em obrigatoriedade de demonstração do efetivo cumprimento de obrigações contratuais de índole eminentemente privada firmadas entre o representante exclusivo e os respectivos artistas, qual seja, o recebimento dos cachês pelos artistas, observa-se que tem sido refutada pelos Colegiados do TCU, conforme permitem ver os seguintes precedentes, colhidos dentre outros (enunciados da Diretoria de Jurisprudência/TCU; grifos acrescidos) :
Na contratação de profissional do setor artístico com recursos de convênio, é indevida a exigência de recibo ou documento congênere que comprove o efetivo recebimento do cachê pelo artista ou seu representante exclusivo como condição para o reconhecimento do nexo de causalidade, quando o termo de convênio não contempla tal exigência. (Acórdão 2256/2019-TCU-Segunda Câmara, Rel. Min. AROLDO CEDRAZ) .
Não cabe ao TCU avaliar ganhos internos no relacionamento de empresários entre si (exclusivos e ad hoc) ou entre esses e os artistas e bandas por eles representados. Em convênios que envolvam a participação desses atores, compete ao órgão concedente demonstrar que os pagamentos ocorrem dentro dos preços de mercado ou são compatíveis com valores já recebidos anteriormente pelos artistas e bandas em eventos equivalentes. Não havendo nos autos manifestação nesse sentido, não é possível a caracterização de débito por divergência entre os valores pagos aos empresários e os efetivamente recebidos pelas respectivas bandas e artistas, a título de cachê. (Acórdão 9313/2017-TCU-Primeira Câmara, Rel. Min. WEDER DE OLIVEIRA) .
Na contratação de profissional do setor artístico por inexigibilidade de licitação, comprovada a realização do objeto e não havendo evidências de sobrepreço, caracterizam impropriedades formais a apresentação de cartas e declarações de exclusividade firmadas entre o empresário do artista ou banda e a empresa contratada pelo convenente, restritas aos dias e à localidade do evento, bem como a não apresentação de comprovantes do recebimento do cachê por parte dos artistas e bandas, ainda que o termo do convênio explicitamente exigisse a apresentação dos comprovantes do recebimento do cachê e do contrato de exclusividade registrado em cartório, celebrado entre o artista ou banda e o empresário contratado pelo convenente. (Acórdão 5069/2016-TCU-Primeira Câmara, Rel. Min. WEDER DE OLIVEIRA) .
Nos convênios para a realização de eventos, ainda que o contrato de exclusividade e os comprovantes dos cachês pagos aos artistas tenham sido exigidos no termo do ajuste, sua ausência na prestação de contas não é suficiente para imputação de débito se os elementos dos autos indicarem que houve, de fato, a prestação de serviços artísticos, sem apontamentos de eventual incompatibilidade dos cachês pagos em relação aos de mercado. (Acórdão 2821/2016-TCU-Primeira Câmara; Rel. Min.  WEDER DE OLIVEIRA) .
Em alguns precedentes, o Tribunal até entendeu exigível a comprovação do recebimento dos cachês, mas reputou válido tal recebimento apenas pelo representante exclusivo. Nesse sentido os Acórdão 5833/2018-TCU-Primeira Câmara (Rel. Min. BRUNO DANTAS) , 5.823/2018-TCU-Primeira Câmara e 11.867/2018-TCU- Primeira Câmara (Rel. Min. BENAJAMIN ZYMLER) . A partir deste último foi elaborado o seguinte enunciado (Diretoria de Jurisprudência/TCU; grifou-se) :  
Na contratação de profissional do setor artístico com recursos de convênio, a ausência de recibo ou documento congênere que comprove o efetivo recebimento do cachê pelo artista ou por seu representante exclusivo implica a imputação de débito ao responsável com o consequente julgamento pela irregularidade das contas, uma vez que impede o estabelecimento do nexo causal entre os recursos transferidos e os serviços artísticos prestados. (Acórdão 11867/2018-TCU-Primeira Câmara, Rel. Min. BENJAMIN ZYMLER) .
É possível extrair destes últimos julgados referenciados a preocupação essencial em exigir prova de que o ente convenente efetuou regularmente a despesa com as pessoas (físicas ou jurídicas) com as quais firmou contrato a ser custeado com recursos do convênio. Uma vez que aludido contrato foi firmado entre o Município e a pessoa jurídica representante exclusiva (ainda que por meio da questionável carta de exclusividade) , como se deu no caso presente, e não diretamente com os artistas, não haveria margem para exigir do gestor municipal documentos que se referem unicamente à relação privada entre artistas e seus representantes, menos ainda para condená-lo em débito para com a União. Mormente quando o termo de convênio não previu tal exigência do responsável (Cláusula Décima, peça 1, p. 70 e seguintes) . 
Assim, constando documentação idônea que atesta o pagamento do representante exclusivo habilitado perante a Administração municipal com recursos saídos da conta corrente específica do convênio e que indica terem os artistas previstos no plano de trabalho se apresentado à população nas datas pactuadas (finalidade última visada por convênio do tipo) , e, ainda, em respeito ao princípio da isonomia frente aos numerosos precedentes desta Corte de Contas antes referenciados, forjados em contexto fático similar ao retratado nestes autos até o momento, mostra-se dificultoso, no âmbito administrativo do TCU, sustentar a condenação do gestor municipal a devolver os valores em questão no caso concreto, sem prejuízo de outras consequências juridicamente defensáveis em razão das falhas alusivas ao procedimento de inexigibilidade de licitação.
Dos pressupostos para o julgamento pela irregularidade das contas
Em atenção ao efeito devolutivo do recurso e ao abrangente pedido veiculado na peça recursal - reforma total do acórdão recorrido -, os argumentos antes sumariados são tomados em seu conjunto para cotejá-los com os fundamentos do julgamento pela irregularidade das contas do recorrente.
Análise
Não há razão para alterar a decisão recorrida quanto ao ponto. 
1.3. As contas foram julgadas irregulares com fundamento na Lei 8.443/1992, art. 16, inciso III, alíneas 'b' e 'c' (fundamentos normativos para o juízo de valor) . Veja-se o teor do referido dispositivo:
Art. 16. As contas serão julgadas:
[...]
III - irregulares, quando comprovada qualquer das seguintes ocorrências:
a) omissão no dever de prestar contas;
b) prática de ato de gestão ilegal, ilegítimo, antieconômico, ou infração à norma legal ou regulamentar de natureza contábil, financeira, orçamentária, operacional ou patrimonial; 
c) dano ao erário decorrente de ato de gestão ilegítimo ao antieconômico;
1.4. A análise constante de tópico próprio desta instrução resulta em proposta de afastamento do débito imputado ao recorrente, o que impediria o julgamento com base na alínea 'c' do art. 16. Entretanto, permanece a alínea 'b' como fundamento para manter o julgamento das contas como irregulares, ante o desvio na condução do procedimento de contratação direta da pessoa jurídica representante dos artistas (inexigibilidade de licitação) em desacordo com os pressupostos da Lei 8.666, art. 25, inciso III.
Nesse passo, não há razão para alterar o teor do julgamento formado na referida decisão quanto à irregularidade das contas, mas apenas para limitar-lhe o fundamento legal ao art. 16, inciso III, alínea 'b', da Lei 8.443/1992, fundamento normativo que já constava da decisão recorrida.
Dos pressupostos para a aplicação de multa
Em atenção ao efeito devolutivo do recurso e ao abrangente pedido veiculado na peça recursal - reforma total do acórdão recorrido -, os argumentos antes sumariados são tomados em seu conjunto para cotejá-los com os fundamentos da multa aplicada ao recorrente.
Análise
Há razão para afastar a multa aplicada ao recorrente com fundamento no art. 57 da Lei 8.443/1992.
À vista da análise constante de tópico próprio desta instrução (parágrafos 8 a 12 supra) , que resulta em proposta de afastamento do débito imputado ao recorrente, não mais haveria pressuposto fático para incidir a multa proporcional prevista no aludido art. 57.
De outro lado, depreende-se do voto que guiou a decisão recorrida que, dentre outros fundamentos, a irregularidade referente à indevida inexigibilidade de licitação, por meio de utilização de instrumento precário para demonstrar inequivocamente a exclusividade na representação dos artistas, permeou as razões de decidir que culminaram na condenação em débito. Esse foi um dos pontos principais que levaram o e. Relator a quo a divergir da unidade técnica de origem e do MP/TCU, que propunham já àquela época o afastamento do débito. Este fundamento fático-jurídico (circunstância de fato qualificada pelo direito) da sanção veiculada no acórdão impugnado remanesce presente porque não justificada de forma convincente a violação do ordenamento jurídico (Lei 8.666/1993, art. 25, inciso III) , mesmo após todas as manifestações do recorrente nos autos até aqui. Nesse quadro, apesar de haver razão para elidir o débito propriamente dito (parágrafos 8 a 12 desta instrução) , haveria ainda fundamento para, a juízo do e. Colegiado julgador, eventualmente manter aplicação de multa ao recorrente, alterando-se apenas o fundamento normativo-legal (dispositivo de lei) para o art. 58 da Lei 8.443/1992. Como o valor da multa inicialmente imputada no presente caso é superior ao máximo atualmente estabelecido para a multa fundada no art. 58 da Lei 8.443/1992, não haveria risco de o julgamento do recurso ensejar piora na situação jurídica do recorrente (reformatio in pejus) . 
Referida solução é vista em alguns precedentes do TCU (p. ex. Acórdão 2156/2019-TCU-Plenário, Rel. Min. BENJAMIN ZYMLER e 7.394/2012-TCU-Segunda Câmara, Rel. Min. AROLDO CEDRAZ) 
Não custa enfatizar que tal desfecho em grau recursal somente se revela sustentável juridicamente em situações análogas à do presente caso, pois a irregularidade ainda persistente constituiu claramente um dos fundamentos que levaram à condenação em débito e consequentemente à aplicação da multa fundada no art. 57 da Lei 8.443/1992. Isto porque a mesma circunstância fática integrou a moldura condenatória cristalizada por meio da decisão recorrida e, por isso, esteve disponível para o recorrente exercer quanto a ela o contraditório também no grau recursal. Dito de outra forma, em sede recursal instaurada por uma determinada parte, não caberia promover referida 'conversão' da multa fundada na existência de débito (afastado por ocasião do recurso) em nova sanção, caso o fundamento desta segunda se constituísse de outras circunstâncias fáticas, como forma de repreender condutas daquela mesma parte recorrente que, embora debatidas nos autos e já apreciadas pelo Tribunal (1º grau) , não haviam sido punidas na ocasião. 
CONCLUSÃO
Das análises anteriores, ante os elementos constantes destes autos administrativos até o momento, notadamente a moldura fática delimitada pela condenação veiculada na decisão recorrida, o contexto normativo e as diretrizes jurisprudenciais aplicáveis ao caso, conclui-se: 
a) não haver razão para reconhecer a pretensão da pretensão punitiva do TCU no presente caso concreto, segundo as diretrizes firmadas pela Corte por meio do Acórdão 1441/2016-TCU-Plenário;
b) haver razão para elidir o débito atribuído ao recorrente Edmilson Valadão de Oliveira (XXX.677.586-XX) ;
c) não haver razão para alterar o julgamento pela irregularidade das contas do recorrente Edmilson Valadão de Oliveira (XXX.677.586-XX) , apenas restringindo-lhe o fundamento legal ao art. 16, inciso III, alínea 'b', da Lei 8.443/1992; e
d) haver razão para afastar a multa aplicada ao recorrente cujo fundamento fático-jurídico é a existência de débito (art. 57 da Lei 8.443/1992) ; haver fundamento para, a juízo do r. Colegiado julgador, eventualmente manter sanção pecuniária ao recorrente cujo fundamento fático-jurídico é a indevida inexigibilidade de licitação (representação de exclusividade de artistas por instrumento alegadamente precário) [art. 58, inciso II, da Lei 8.443/1992].
INFORMAÇÕES ADICIONAIS
Foi noticiado pela Unidade Técnica de origem que tramita na Justiça Federal (Seção Judiciária de Minas Gerais) ação de improbidade administrativa (autos 0008934-66.2012.4.01.3813) cujo objeto encampa, dentre outros, fatos aparentemente conexos aos tratados neste processo administrativo de tomada de contas especial. 
PROPOSTA DE ENCAMINHAMENTO
Ante o exposto, com fundamento no art. 33 da Lei 8.443/92, submetem-se os autos às instâncias subsequentes, propondo-se:
a) conhecer do recurso de reconsideração interposto por Edmilson Valadão de Oliveira (XXX.677.586-XX) e, no mérito, dar-lhe provimento parcial exclusivamente para:
a.1) afastar o débito imputado ao recorrente (item 9.1 do Acórdão 4796/2019-TCU-Primeira Câmara) ;
a.2) em decorrência da medida proposta no subitem anterior, afastar a multa proporcional ao débito Primeira Câmara) , sem prejuízo de, segundo o ponderado arbítrio do e. Colegiado julgador, eventualmente manter sanção com fundamento no art. 58, inciso II, da Lei 8.443/1992;
a.3) ajustar o fundamento legal do julgamento pela irregularidade das contas do recorrente, mantendo-se apenas a alínea 'b' do inciso III do art. 16 da Lei 8.443/1992;
b) cientificar o recorrente, o Ministério do Turismo e o Ministério Público da União (item 9.4 da decisão recorrida) do acórdão que vier a ser prolatado, ressaltando-se que o relatório e o voto que o acompanharem podem ser consultados no endereço www.tcu.gov.br/acordaos, no dia seguinte ao de sua oficialização."
Por seu turno, o Ministério Público junto ao TCU, mediante parecer à peça 74, manifestou-se a favor do conhecimento e na¿o provimento do recurso de reconsideração, em razão do seguinte entendimento:
"6. Escusando-me por divergir do encaminhamento proposto pela unidade técnica, reputo que os argumentos trazidos pelo recorrente não são suficientes para alterar o teor da deliberação questionada.
7. O caso em exame versa sobre a contratação irregular de empresa produtora de eventos por meio de inexigibilidade de licitação, com fulcro no art. 25, inciso III, da Lei nº 8.666/93, para intermediar a contratação das quatro apresentações musicais do evento 'Festa de São João'. O comando desse dispositivo legal refere-se expressamente à possibilidade de contratação de consagrado profissional do setor artístico diretamente com o próprio artista ou por meio de seu empresário exclusivo, que é aquele que gerencia sua carreira de forma permanente.
8. Desde a prolação do Acórdão 96/2008-TCU-Plenário, anterior à contratação em tela, este Tribunal vem se manifestando em reiteradas oportunidades no sentido de exigir a apresentação do contrato de exclusividade firmado entre os artistas e seu empresário para caracterizar a hipótese de inexigibilidade de licitação prevista na Lei de Licitações, de modo que simples autorizações ou cartas de exclusividade temporárias não se prestariam a comprovar a inviabilidade da competição, por não retratar uma representação privativa para qualquer evento em que o profissional seja convocado. Consoante dispôs a aludida decisão, a ausência de publicação das cartas de exclusividade registradas em cartório ensejaria a glosa das despesas realizadas.
9. Ao reanalisar o tema, este Tribunal proferiu o Acórdão 1435/2017-TCU-Plenário, por meio do qual ratificou o entendimento anterior ao estabelecer que a existência de dano ao erário seria evidenciada ao se examinar cada caso concreto, sendo configurada sempre que houver indícios de inexecução do evento ou quando não for possível comprovar o nexo de causalidade entre os recursos e as despesas, o que poderia se dar de duas maneiras: i) por meio da comprovação de que os artistas receberam pessoalmente os pagamentos; ou ii) pela apresentação de recibo de pagamento emitido pelo representante devidamente habilitado, seja detentor de contrato de exclusividade, portador de instrumento de procuração ou carta de exclusividade. 
10. No caso em apreço, embora não haja discussão quanto à realização do evento, resta pendente a demonstração da existência de nexo de causalidade entre os recursos e as despesas realizadas para a quitação dos cachês, uma vez que os pagamentos realizados pela Prefeitura foram recebidos por uma empresa que não pode ser considerada como devidamente habilitada para representar os grupos musicais.
11. Nesse sentido, relembro que a promotora de eventos contratada atuou como representante das bandas com base em cartas de exclusividade temporárias, emitidas apenas para a data da apresentação (peça 10, p. 88-91) . Concorrendo para a fragilidade dos referidos documentos, não constam dos autos os contratos de representação firmados entre os artistas e as pessoas que assinaram as referidas cartas como seus representantes, tampouco foi adotada a providência prevista na Cláusula Terceira do termo do convênio (competências do convenente, item 'dd') , de dar publicidade a esses documentos no Diário Oficial (peça 1, p. 62) .
12. Assim, à míngua de alguma evidência que comprove de maneira cabal o recebimento dos valores de cachês pelos artistas, reputo não ser possível elidir o débito que fundamentou a condenação do responsável. Registro que tal entendimento se encontra em consonância com jurisprudência desta Corte, como se pode verificar nos Acórdão 5476/2020-TCU-Primeira Câmara, 3.580/2019-TCU-Primeira Câmara, 6.328/2018-TCU-Primeira Câmara e 11.867/2018-TCU-Primeira Câmara."
É o relatório.

Márcio Berto Alexandrino de Oliveira (121.673/OAB-MG) e outros, representando Edmilson Valadão de Oliveira.

Subprocurador-Geral Paulo Soares Bugarin.

TOMADA DE CONTAS ESPECIAL. CONVE¿NIO. MINISTE¿RIO DO TURISMO. EVENTO REGIONAL. INEXIGIBILIDADE DE LICITAC¿A¿O COM CARTAS DE EXCLUSIVIDADE. NA¿O DEMONSTRAC¿A¿O DE NEXO CAUSAL NO PAGAMENTO DOS CACHÊS ARTÍSTICOS. IRREGULARIDADE DAS CONTAS. DE¿BITO. MULTA. CIE¿NCIA. RECURSO DE RECONSIDERAÇÃO. CONHECIMENTO. PROVIMENTO PARCIAL. AFASTAMENTO DO DÉBITO E DA MULTA FUNDAMENTADA NO ART. 57 DA LEI 8.443/1992. SUBSISTÊNCIA DA IRREGULARIDADE RELATIVA À INEXIGIBILIDADE DE LICITAÇÃO. MULTA FUNDAMENTADA NO ART. 58 DA LEI 8.443/1992.

TOMADA DE CONTAS ESPECIAL (TCE)

Secretaria de Recursos (Serur); Secretaria de Controle Externo de Tomada de Contas Especial (SecexTCE).

Em julgamento, recurso de reconsideração interposto por Edmilson Valadão de Oliveira (peça 55) contra o Acórdão 4796/2019-TCU-Primeira Câmara, por meio do qual o Tribunal julgou suas contas irregulares, imputou-lhe débito e aplicou-lhe multa.
Referida decisão foi prolatada em razão da não comprovação do nexo de causalidade entre as despesas realizadas e os recursos federais repassados para a execução do Convênio 212/2008 (Siafi 625929) , firmado entre o Ministério do Turismo (MTur) e o município de Marilac/MG para a realização do evento intitulado "Festa de São João".
Nesta oportunidade, o recorrente alega, em síntese, que: 
haveria prescrição da pretensão punitiva por parte do TCU;
seriam válidas as cartas de exclusividade para contratações de artistas, pois não teriam sido exigidos pelo MTur os contratos de exclusividade para a aprovação do plano de trabalho e a celebração do convênio;
não haveria irregularidade na contratação do artista por inexigibilidade de licitação, pois entende que não seria necessária sua consagração em âmbito nacional, bastaria ter reconhecimento local;
a diferença entre o valor constante do plano de trabalho e o valor do cachê seria referente a custos indiretos, sob responsabilidade do contratante, tais como arrecadação de tributos, estada e transporte dos artistas e de sua equipe, translado e montagem dos equipamentos; 
haveria violação aos princípios da boa-fé objetiva e da proibição de comportamento contraditório, visto que o convênio teria sido celebrado nos exatos termos do plano de trabalho aprovado pelo MTur, o qual teria especificado o nome das bandas, os valores dos cachês e a documentação referente às bandas (cartas de exclusividade) ;
não haveria dolo;
teriam sido reconhecidas pelo TCU a execução física do objeto conveniado e a inexistência de superfaturamento de cachê dos artistas, razão pela qual não haveria de se falar em ressarcimento ao erário ou multa;
não poderia ser responsabilizado por eventuais falhas no procedimento de contratação dos artistas, por se tratar de responsabilidade objetiva do recorrente, a qual seria inadmissível no âmbito da improbidade administrativa, e por não ser exigível de um prefeito conhecimentos técnicos ou jurídicos sobre procedimentos licitatórios.
Após examinar as razões recursais, a secretaria especializada concluiu que, embora não esteja caracterizada a prescrição da pretensão punitiva do TCU, haveria fundamentos para elidir o débito atribuído ao recorrente. 
Considera que a documentação apresentada neste processo seria apta a comprovar a execução física do objeto conveniado e a estabelecer o nexo de causalidade entre os recursos repassados ao município e o pagamento do representante exclusivo ("ainda que por meio da questionável carta de exclusividade") . Além disso, em observância ao princípio da isonomia, ressalta precedentes desta Corte de Contas, utilizados em contexto fático similar ao retratado nestes autos.
Por outro lado, entende que deveria ser mantido o julgamento pela irregularidade das contas, ante a contratação por inexigibilidade dos artistas em desacordo com os pressupostos do art. 25, inciso III, da Lei 8.666. Pela mesma razão, poderia também ser mantida a sanção de multa, todavia com fundamento no art. 58, inciso II, da Lei 8.443/1992.
Divergindo das conclusões da Secretaria de Recursos (Serur) , o Ministério Público junto ao TCU (MPTCU) propõe o conhecimento e o não provimento do apelo recursal. Aduz que, a despeito de não haver discussão quanto à realização do evento, resta pendente a demonstração do nexo causal entre os recursos repassados e as despesas realizadas para a quitação dos cachês.
Preliminarmente, ratifico o despacho exarado no sentido de que o recurso deve ser conhecido, porquanto preenche os requisitos de admissibilidade previstos nos arts. 32, inciso I, e 33 da Lei 8.443/1992.
Quanto ao mérito, reconheço a existência, no caso concreto, de circunstâncias que exigem tratamento distinto ao que usualmente tenho adotado nos processos relativos a convênios do MTur. Desse modo, manifesto minha concordância com a análise empreendida pela secretaria especializada, transcrita no relatório precedente, razão pela qual incorporo seus fundamentos às minhas razões de decidir, no que não conflitar com as considerações que farei neste voto.
Primeiramente, afasto a alegada prescrição da pretensão punitiva desta Corte. Conforme posto nos pareceres precedentes, à luz do parâmetro delineado pelo Acórdão 1441/2016-TCU-Plenário, a sanção administrativa aplicada ao responsável pelo Tribunal não estaria prejudicada pelo manto prescricional, uma vez que a irregularidade apurada nestes autos ocorreu em 27/6/2008, o ato que ordenou a citação se deu em 12/2/2016 (peças 23 e 24) e o acórdão recorrido foi prolatado na sessão de 25/6/2019.
Portanto, o lapso de tempo entre os fatos inquinados até a interrupção da prescrição e desta até a prolação do acórdão sancionatório é inferior ao decêndio considerado no paradigmático acórdão.
No que concerne à irregularidade ensejadora do débito, tenho defendido que a apresentação de documento que confere exclusividade ao empresário do artista somente para o dia e a localidade do evento (geralmente chamado de autorização/atesto/carta de exclusividade, mas não de contrato de exclusividade) não atende aos pressupostos estabelecidos no inciso III do art. 25 da Lei 8.666/1993 para contratação direta por inexigibilidade.
Ao apreciar consulta formulada a esta Corte pelo MTur, mediante o Acórdão 1435/2017-TCU-Plenário, este Tribunal concluiu que essa forma de proceder representa grave impropriedade na execução convenial, ainda que, por si só, não dê ensejo à condenação em débito, cabendo, para isso, apurar a efetiva realização da apresentação contratada e, mais importante, o nexo de causalidade entre os recursos federais repassados ao convênio e o seu concreto recebimento pelo artista ou por seu representante devidamente habilitado.
Ou seja, vale reforçar e repisar que, para comprovação do nexo causal, o Acórdão 1435/2017-TCU-Plenário admite a apresentação de recibos ou outros documentos que comprovem que os recursos conveniais foram efetivamente percebidos pelo artista ou por seu representante exclusivo.
A meu ver, a prolação do recente Acórdão 1892/2020-TCU-Plenáriolena¿rio exige que a questão seja analisada sob novo olhar, visto que o Tribunal pode se deter novamente sobre essa questão. Destaco que o presente caso apresenta a mesma situação fática daquele em que se baseou o referido acórdão, o que exige que seja dado a este processo o mesmo deslinde daquele outro.
Os dois casos referem-se a convênios celebrados em 2008, portanto antes da Portaria MTur 153/2009. Somente após a vigência do referido normativo, passaram a ser exigidos na prestação de contas, nos termos do art. 17, § 2º, os documentos comprobatórios do efetivo recebimento do cachê pelos artistas. 
 Muito embora não fosse esse o posicionamento que vinha adotando nos processos de minha relatoria, ajuízo que, agora, em convênios celebrados antes da Portaria MTur 153/2009, o Tribunal deve admitir a composição do nexo de causalidade com os documentos que comprovem o pagamento à empresa contratada, sem necessidade de apresentar os recibos dos cachês, já que isso não era exigido do gestor à época. Friso que, a despeito da irregularidade relacionada à contratação indevida por inexigibilidade de licitação, tal entendimento só é possível por terem sido verificadas a efetiva execução física do objeto conveniado e a inexistência de elementos que caracterizem superfaturamento dos cachês artísticos. 
Por se mostrar aderente ao presente caso, transcrevo trecho da análise realizada no voto condutor do mencionado Acórdão 1892/2020-TCU-Plenáriolena¿rio:
"32. Com efeito, a existência de dano ao Erário é evidenciada quando há indícios de inexecução do evento objeto do convênio ou quando não é possível comprovar o nexo de causalidade, o que não é a hipótese do presente processo. Restou comprovada a execução do evento e a apresentação das bandas contratadas, bem assim o pagamento à empresa contratada com os recursos do convênio.
33. Os dados sobre os custos efetivamente incorridos no pagamento dos cachês (notas fiscais ou recibos emitidos diretamente pelos artistas) foram em diversas oportunidades debatidos no âmbito deste Tribunal, com posições destoantes entre os componentes dos Colegiados. Entretanto, sempre acompanhei a tese de que, em processo padrão do MTur, em especial, aqueles referentes a eventos executados antes da edição da Portaria MTur 153/2009 (art. 17, §2°) , não é razoável exigir a apresentação de comprovantes assinados pelos artistas ou seus representantes legais diretos, visto que não era exigência prevista nos termos de convênios ou normativos da época, sendo regra a demonstração do pagamento apenas por meio da empresa intermediadora.
34. Conforme afirma o MPTCU, nos poucos casos prévios a 2009 em que estão disponíveis informações como preços efetivamente recebidos pelas bandas, sua origem advém de outras fontes de obtenção, a exemplo de processos judiciais ou de fiscalização centralizada no âmbito do controle interno.
35. No Voto Revisor do Ministro Vital do Rego, apresentado no âmbito da deliberação constante do Acórdão 936/2019-TCU-Plenário, foi defendido que a sistemática usualmente empregada para esses convênios, àquela época, era a da intermediação na contratação de tais serviços, ficando fora da avaliação do órgão os preços efetivamente recebidos pelas bandas. 
36. Registrou, também, o Revisor que:
'[...] O modo de contratação da empresa intermediária - se por licitação ou diretamente, ainda que se possa fazer juízo sobre a regularidade desta contratação - não se confunde com a existência de débito na execução do convênio. Sustento que a comprovação do pagamento, pelo ente conveniado à empresa que tenha sido contratada para a realização dos shows, é suficiente para demonstrar o nexo causal entre as verbas transferidas por convênio e o evento realizado.
É que a natureza do instrumento firmado entre os convenentes do MTur e as empresas por eles contratadas para a execução do objeto conveniado, após licitação ou diretamente (indevidamente ou não) , é contratual. Ou seja, o vínculo estabelecido obriga a empresa ao exato cumprimento do objeto contratado e à convenente, após verificação do regular adimplemento contratual, a contraprestação pecuniária. [...]'.
37. Assim, acompanhando os entendimentos mencionados, depreendo que não há como se imputar débito no valor total repassado a título de despesas com as bandas, como proposto pela unidade técnica."
 Sendo assim, na presença de elementos capazes de elidir o débito anteriormente imputado ao recorrente, mas remanescendo a ilegalidade da contratação por inexigibilidade de licitação, deve-se manter a irregularidade das contas e reduzir a multa aplicada para R$ 10.000,00, fundamentando-as, respectivamente, nos arts. 16, inciso III, alínea 'b' e 58, inciso II, da Lei 8.443/1992. 
Vale ressaltar que a alteração dos fundamentos jurídicos não configura a ocorrência de reformatio in prejus, pois a condenação se refere aos mesmos fatos anteriormente imputados e que restaram incólumes após a análise do recurso. 
Feitas essas considerações, proponho conhecer e dar parcial provimento ao recurso.
Ante o exposto, voto por que o Tribunal adote o Acórdão que ora submeto à deliberação deste Colegiado.
TCU, Sala das Sessões Ministro Luciano Brandão Alves de Souza, em 22 de setembro de 2020.
Ministro BRUNO DANTAS 
Relator